【裁判字號】    99,易,2130
【裁判日期】    991026
【裁判案由】    詐欺
【裁判全文】
臺灣板橋地方法院刑事判決              99年度易字第2130號
公  訴  人  臺灣板橋地方法院檢察署檢察官
被      告  乙○○
上列被告因詐欺案件，經檢察官聲請以簡易判決處刑（99年度偵
字第11435 號），本院認不宜以簡易判決處刑，改依通常程序審
理（原受理案號：99年度簡字第5127號），並判決如下：
    主  文
乙○○無罪。
    理  由
一、聲請簡易判決處刑意旨略以：被告乙○○意圖為自己不法之
    所有，於民國（下同）97年2 月間，在臺北市○○區○○路
    96號6 樓之3 丙○○住處，以公司急需現金週轉為由，向丙
    ○○借款新臺幣（下同）120,000 元，並交付發日為97年3
    月7 日、金額為120,000 元之支票1 紙；迨支票屆期時，再
    以其他理由請求丙○○延期，並將前述支票發票日期改為97
    年5 月7 日。嗣屆期後丙○○提示該紙支票，發現已列為拒
    絕往來戶，而被告亦置之不理並逃匿無蹤，丙○○始知受騙
    。因認被告涉犯刑法第339條第1項詐欺取財之罪嫌等語。
二、按犯罪事實應依證據認定之，無證據不得認定犯罪事實；又
    不能證明被告犯罪者，即應諭知無罪之判決，刑事訴訟法第
    154 條第2 項、第301 條第1 項分別定有明文。又認定犯罪
    事實所憑之證據，雖不以直接證據為限，間接證據亦包括在
    內，然而無論直接或間接證據，其為訴訟上之證明，須於通
    常一般之人均不致有所懷疑，而得確信為真實之程度者，始
    得據為有罪之認定，倘其證明尚未達到此一程度，而有合理
    之懷疑存在而無從使事實審法院得有罪之確信時，即應由法
    院為諭知被告無罪之判決。再告訴人之告訴，係以使被告受
    刑事訴追為目的，是其陳述是否與事實相符，仍應調查其他
    證據以資審認，此有最高法院76年臺上字第4986號、52年度
    臺上字第1300號判例可資參照。次按，刑法第339 條詐欺罪
    之成立，以意圖為自己或第三人不法所有，以詐術使人將本
    人或第三人之物交付或行為人因而得財產上之不法利益為要
    件，如行為人並未施用詐術，或其所用方法不能認係詐術，
    亦不致使人陷於錯誤，即均與該條之構成要件有間，最高法
    院46年度臺上字第260 號判例要旨可資參照。
三、本件公訴人認被告乙○○涉犯詐欺之犯行，無非係以告訴人
    丙○○之指訴，及支票暨退票理由單為其主要論據；惟訊據
    被告乙○○堅決否認有何詐欺取財之犯行，並辯稱：伊並不
    認識告訴人丙○○；至伊經營威爾康生物科技有限公司之支
    票係由公司之合夥人甲○拿去使用，而甲○係將支票交由一
    位許姓小姐幫忙調現。97年2 月間公司並沒有拒絕往來，係
    5 月間因甲○在外借款過多，公司無法繼續經營始拒絕往來
    ，且伊並未至丙○○住處更改支票發票日期等語。經查：
（一）證人即告訴人丙○○於偵查中證稱：「他（指被告乙○○
      ）透過他表妹許月玲（應為許月琴，已死亡）跟我借，他
      說他開公司急需用錢，原本說3 月7 日，後來他打電話跟
      我說要延2 個月，乙○○帶了許月玲於97年4 月12日晚上
      ，來我家中改支票的日期」（見偵查卷第11頁），復於本
      院調查時陳稱：「97年2 月份，乙○○她的一個股東許月
      玲在我家告訴我，許月玲說她有一個股份公司有欠錢，要
      跟我借錢，拿了一張、威爾康生物科技有限公司，負責人
      乙○○的支票來跟我借錢，金額為12萬元，發票日期為3
      月7 日，到了3 月7 日前幾天，計小姐叫我不要提示，因
      為公司沒有錢，之後就斷絕聯絡，一直找不到她，因為我
      跟許月玲買房子，房屋還沒有過戶，所以我也無所謂，到
      了4 月12日晚上8 點多，許小姐帶著乙○○，並拿了支票
      的印章來要求改成5 月7 日，因為到了晚上我無法查證支
      票有何問題，到了13日我向華泰銀行查，已經拒絕往來了
      ，之後她們二人就失蹤了，因為這張支票後面有許月玲背
      書」（見本院99年度簡字第5127號刑事卷所附99年6 月29
      日訊問筆錄），又於本院審理時結證稱：「檢察官問：你
      有看過後面這位女士（指被告乙○○）？證人答：沒有。
      我是第一次看到被告，之前到我家改支票並不是在場之被
      告，但改支票之人確有拿被告之印章。檢察官問：97 年2
      月誰到你家借12萬元？證人答：她原本到我家所出示的身
      分證是許月玲，後來是臺灣士林地檢署檢察官查證才知道
      是許月琴。她告訴我她是做裝修的，是替威爾康生物科技
      有限公司做裝修，她跟威爾康公司收的票，因為她過年急
      需用錢，所以拿威爾康生物科技有限公司的支票向我借錢
      ，開的票是3 月7 日。檢察官問：延票經過？證人答：3
      月7 日到期前許月玲打電話給我叫我不要提示，表示票主
      錢不夠，要求延票不要軋進去，之後我就找不到她的人，
      因為我是向許月琴租房子，在4 月12日許月琴帶著一位自
      稱乙○○之人來我家，並拿著乙○○印章，將支票發票日
      從3 月7 日改為5 月7 日。檢察官問：有無看過許月玲及
      乙○○之身分證？證人答：我只有看過許月玲身分證，乙
      ○○身分證我沒有看過。檢察官問：4 月12日那位乙○○
      有跟你說過什麼話？證人答：沒有，只有拿印章來改支票
      上日期，改完就走了。檢察官問：許女士在97年2 月有無
      跟你提過支票或公司有難以付款的問題？證人答：沒有。
      檢察官問：延票到改票的時候，有無提到難以付款或拒絕
      往來之事？證人答：沒有。審判長問：為何你於99年6 月
      29日本院調查時證稱許月玲是威爾康生物科技有限公司股
      東，拿支票向你調現，而今日你卻證稱許月玲從事裝修工
      作，是拿威爾康生物科技有限公司開的客票向你調現？證
      人答：這都是許月玲告訴我的。審判長問：你在偵查中所
      提出之金額12萬支票一紙，許月玲是如何得來？證人答：
      是許月玲告訴我，這是威爾康生物科技有限公司開給她的
      工程款。審判長問：你借給許月玲及事後將支票發票日更
      改這段期間，你所見過之乙○○是否就是在場之乙○○本
      人？證人答：不是。」（見本院審理卷附99年10月12 日
      審判筆錄）。是依上開證人即告訴人丙○○所述，案外人
      許月琴持系爭發票人為威爾康生物科技有限公司、乙○○
      ，發票日期為97年3 月7 日、付款人為華泰商業銀行中和
      分行、金額為120,000 元之支票乙紙向告訴人調現，然案
      外人許月琴上開支票之來源，告訴人前後之指述不一。況
      告訴人丙○○於97年2 月間交付財物予許月琴時，威爾康
      生物科技有限公司並未拒絕往來，顯非因受詐術而交付財
      物。
（二）又證人甲○於本院審理時證稱：「審判長問：你有無在威
      爾康生物科技有限公司任職？證人答：有，我擔任總經理
      。審判長問：是否認識丙○○？證人答：不認識。審判長
      問：是否認識許月玲（應為許月琴）？證人答：我不知道
      她的名字，只知道許小姐。審判長問：你在威爾康生物科
      技有限公司工作公司的支票大小章是由何人保管、使用？
      證人答：由我保管。審判長問：乙○○在威爾康生物科技
      有限公司擔任何職務？證人答：她負責藥局，她是店長。
      我負責對外的業務。審判長問：威爾康生物科技有限公司
      97年2 月到97年5 月公司的營運如何？證人答：當時缺乏
      資金我有向地下錢莊借錢，利息龐大經營困難，所以無法
      經營，目前已停業。審判長問：你從何時起向地下錢莊借
      貸、金額及提供何擔保？證人答：時間已久我記不起來，
      用支票借款，我總共開了好幾百萬的支票。審判長問：你
      向地下錢莊借貸，乙○○是否知情？證人答：事先她不知
      道，跳票後她才知道，地下錢莊到永和仁愛路藥局要錢時
      她才知道。審判長問：你是透過何人向地下錢莊借貸？證
      人答：看報紙找到的。審判長問：據被告於本院準備程序
      時供稱：你向被告借票並請許小姐幫你調錢因你與朋友合
      夥作醫學美容中心才向她調錢，剛才提示12萬支票就是你
      向被告借票，對被告所說有何意見？（提示並告以要旨）
      證人答：沒有意見。她說的是真的。審判長問：你現在是
      否想起剛才提示之12萬支票你是向何人調借款項？證人答
      ：我想不起來。審判長問：據證人丙○○於本院調查時證
      稱：在97年2 月許月玲說威爾康生物科技有限公司欠錢要
      跟她借錢才拿上開支票向她借錢，原本發票日為97年3 月
      7 日到期許小姐要他不要提示直到97年4 月12日才來他住
      處將發票日改為97年5 月7 日，有何意見？（提示並告以
      要旨）證人答：我不認識丙○○，如果拒往我不會向他借
      錢，我有請許小姐幫我借錢。審判長問：你有無與借你錢
      的人直接見面？證人答：沒有，借錢時都是地下錢莊派小
      弟來，扣除利息後將錢交給我，我沒有與借錢給我的人直
      接碰面，許小姐幫我借錢時我沒有出面，我是將支票交付
      許小姐，許小姐將我欲借貸之金額扣除利息後再交給我。
      檢察官問：威爾康生物科技有限公司從何時開始退票？證
      人答：我不記得。檢察官問：依照函查資料顯示，威爾康
      生物科技有限公司從96年9 月3日 開始跳票，有何意見？
      乙○○是否知悉跳票之事？證人答：是從96年9 月30日開
      始跳票，但是我們事後有補回去，乙○○也知道因為銀行
      有通知。檢察官問：乙○○是公司的董事？證人答：是的
      。檢察官問：你是股東？證人答：是的。檢察官問：乙○
      ○知道跳票之後有無把大小章收回去？證人答：沒有。因
      為那時是我在經營，他也責備我為何向地下錢莊借錢。我
      說是因為要避免跳票才借錢。檢察官問：97年3 月31日第
      一次有拒絕往來的註記你是否知情？證人答：不知道。檢
      察官問：這些票是否都是你親自開的？證人答：是的。檢
      察官問：每一張都是你親自拿去地下錢莊借錢的？證人答
      ：有些是許小姐幫我拿過去的。檢察官問：許小姐去的時
      候乙○○是否有跟去？證人答：乙○○應該沒去。檢察官
      問：先前提示的支票你有無將大小章給許小姐？證人答：
      應該沒有。檢察官問：先前提示的支票右上角有更改日期
      印章是何人蓋的？證人答：我不記得了。支票上的中文字
      很像我的字跡，但是數字不像。檢察官問：你所說為了保
      護票信，所以一直換票？證人答：是，不想讓他跳票。檢
      察官：乙○○是否同意？證人答：他希望我不要向地下錢
      莊借錢，但是之前的錢如果沒有還地下錢莊會來砸店，會
      影響生意。檢察官問：你與乙○○共同經營幾家公司？證
      人答：兩家，分別為威爾康生物科技有限公司及鋐鏮幹細
      胞生物科技股份有限公司。乙○○在鋐鏮公司擔任監察人
      。檢察官問：鋐鏮何時開始跳票？證人答：我記不起來。
      檢察官問：當時這兩家公司在97年3 月時是否都在跳票的
      危險中？證人答：我記不起來，當時地下錢莊常常來店裡
      。檢察官問：乙○○當時有無要求將大小章收回？證人答
      ：威爾康拒往時乙○○有要求要將大小章收回，他說我把
      他害得很慘。後來拒往後我將章交還給乙○○。」、「我
      章有交給她，但因為銀行要我去蓋退補章所以拿回來後來
      連我的身分證及印章都不見了。」（見本院審理卷附99年
      9 月28日審判筆錄）。是被告所辯公司支票係由案外人甲
      ○使用向外借款等情並非子虛。
（三）再威爾康生物科技有限公司及被告乙○○係分別於97年4
      月18日及同年6 月6 日經通報拒絕往來，有臺灣票據交換
      所99年7 月7 日台票總字第0990003625號函在卷可佐。又
      依上開函文所附存款不足退票明細表以觀，威爾康生物科
      技有限公司固於96年9 月11日有退票之註記，然僅能證明
      威爾康生物科技有限公司於經營上恐有資金周轉之困難，
      自不能執此即遽論被告有詐欺之故意。
（四）又依上開證人即告訴人丙○○及證人甲○之證述，被告乙
      ○○對於甲○持上開系爭支票向丙○○借款乙事並不知情
      ；縱認被告對於案外人甲○持上開支票向丙○○借款知情
      ，亦屬民事法律糾葛，尚與刑法詐欺取財罪之構
      成要件不合。此外，復查無其他積極證據足認被告有何詐
      欺之不法所有意圖及施用詐術之行為，自難認被告有何詐
      欺取財之犯行。
四、綜上所述，公訴人所舉之事證尚未達使通常一般之人均不致
    有所懷疑，而得確信被告確有本件犯行之程度，且本院認尚
    有合理之懷疑存在而無從得有罪之確信，此外亦查無其他積
    極證據，足供證明被告確實有詐欺取財犯行之事實，揆諸前
    開法條規定及判例意旨，自應諭知被告無罪之判決。
據上論斷，應依刑事訴訟法第452 條、第301 條第1 項，判決如
主文。
本案經檢察官林修平到庭執行職務
中    華    民    國    99    年    10    月    26    日
              刑事第二十二庭審判長法  官  潘  長  生
                                  法  官  許  映  鈞
                                  法  官  陳  苑  文
以上正本證明與原本無異。
如不服本判決應於收受送達後10日內向本院提出上訴書狀，並應
敘述具體理由；如未敘述上訴理由者，應於上訴期間屆滿後20日
內向本院補提理由書（均須按他造當事人之人數附繕本）「切勿
逕送上級法院」。
                                  書記官  廖  美  紅
中    華    民    國    99    年    10    月    27    日

司法院資訊處製作；財團法人民間司法改革基金會備份。
